【裁判字號】    95,易緝,107
【裁判日期】    950830
【裁判案由】    違反動產擔保交易法
【裁判全文】
臺灣高雄地方法院刑事判決             95年度易緝字第107號
公  訴  人  臺灣高雄地方法院檢察署檢察官
被      告  甲○○
上列被告因違反動產擔保交易法案件，經檢察官聲請以簡易判決
處刑（91年度偵字第2152號），本院認不應以簡易判決處刑，改
依通常程序審理，判決如下：
    主  文
甲○○共同動產擔保交易之債務人，意圖不法之利益，將標的物
遷移，致生損害於債權人，處有期徒刑肆月，如易科罰金，以
佰元折算壹日。
    事  實
一、甲○○於民國89年2 月24日，以購車為由向台新國際商業銀
    行股份有限公司（下稱台新銀行）借款新臺幣（下同）130
    萬元，約定借款期間自89年2 月24日起至92年2 月24日止，
    每月為1 期，分36期，每期應攤還44,431元，甲○○並將其
    所購得車號E4-7282 號、BMW 牌之自小客車，設定動產抵押
    權予台新銀行，並於89年2 月25日向高雄市監理處辦妥動產
    擔保交易登記，雙方約定上開車輛放置地點為甲○○位於高
    雄市○○區○○路25之7 號之住處，且非經台新銀行書面同
    意並辦理動產抵押變更登記，甲○○不得任意遷移該抵押車
    輛。惟甲○○取得上開借款後，僅清償14期款項，自90年5
    月24日起即拒不付款，並與鄭強生共同基於意圖不法利益之
    犯意聯絡，由鄭強生將上開車輛遷移而不知去向，致台新銀
    行追索無著受有損害。
二、案經台新銀行訴請臺灣高雄地方法院檢察署檢察官偵查後聲
    請簡易判決處刑，由本院改依通常程序審理。
    理  由
一、訊據被告甲○○矢口否認有何違反動產擔保交易法之犯行，
    辯稱：上開車輛是伊兒子董怡成和其朋友鄭強生要一起買的
    ，由伊出面貸款買車，車子後來由鄭強生開走使用，現在車
    子不知道在哪裡，鄭強生說他要負責繳後面的貸款，但是沒
    繳，伊有繳14期貸款，後來因為被倒了很多錢，沒有錢繼續
    繳款云云。經查：
  (一)程序方面：
  1.卷附高雄市監理處動產擔保交易登記證明書、汽車新領牌照
    登記書各1 份，均屬公務員職務上製作之證明文書或紀錄文
    書，且無證據證明有何顯不可信之情況，依刑事訴訟法第
    159 條之4 第1 款規定，均得為證據。
  2.卷附告訴狀、台新銀行汽車貸款申請書、車輛動產抵押契約
    書、車輛過戶登記書各1 份，均屬被告以外之人於審判外之
    書面陳述，而公訴人及被告就上開書面陳述，均於審判程序
    同意作為證據（見本院95年8 月16日審判筆錄），本院審酌
    上開書面陳述作成之情形尚屬正常，並無任何不當之情形，
    且與待證事實有關聯性，認適當作為證據，故上開書面陳述
    依刑事訴訟法第159 條之5 第1 項規定，均具有證據能力。
  (二)實體方面：
  1.被告曾於89年2 月24日，以購車為由向告訴人台新銀行借款
    130 萬元，並將其所購得之上開自小客車，設定動產抵押權
    予台新銀行，於89年2 月25日向高雄市監理處辦妥動產擔保
    交易登記，雙方約定借款期間自89年2 月24日起至92年2 月
    24日止，以1 個月為1 期，分36期，每期攤還44,431元，上
    開車輛放置地點為被告位於高雄市○○區○○路25之7 號之
    住處，非經告訴人書面同意並辦理動產抵押變更登記，被告
    不得任意遷移該抵押車輛，嗣告訴人依約撥款後，被告僅清
    償14期款項，自90年5 月24日起即未再還款，告訴人派員多
    次前往被告上開住處尋找前開車輛均未尋獲等事實，業據證
    人即告訴代理人（台新銀行催收人員）潘宏威於本院審理時
    到庭證述明確，復有高雄市監理處動產擔保交易登記證明書
    、汽車新領牌照登記書、告訴狀、台新銀行汽車貸款申請書
    、車輛動產抵押契約書、車輛過戶登記書各1 份在卷可稽，
    而被告亦於本院訊問、準備程序時自承：伊曾在汽車貸款申
    請書、動產抵押契約書上簽名，向台新銀行辦理貸款，伊繳
    納14期貸款後未繼續繳納，買來的車輛係由鄭強生開走，現
    在不知在哪裡等語（見本院95年6 月27日訊問筆錄、同年7
    月27日準備程序筆錄），堪認屬實。
  2.被告雖辯稱係鄭強生將車子開走，且未按照約定繳納後面的
    貸款云云。惟被告既與告訴人簽訂動產抵押契約，為本件汽
    車貸款借款人暨動產擔保交易之債務人，自有依約繳納貸款
    並保管抵押車輛、將該車輛放置於約定地點之義務，不論其
    與案外人鄭強生之間約定如何分攤貸款、使用車輛，均不影
    響其上開義務，被告明知自己為本件動產擔保交易之債務人
    ，仍自90年5 月24日起未再繳納貸款，且未將上開車輛放置
    於約定停放地點，反而交由案外人鄭強生開走，將該車遷移
    而去向不明，致告訴人無法對上開車輛行使抵押權，以保障
    其債權，因而受有損害，被告顯有違反動產擔保交易法第38
    條之犯行無疑。被告上開所辯不足採信，本件事證明確，被
    告犯行已堪認定。
二、被告行為後，於94年1 月7 日修正、同年2 月2 日公布之刑
    法，已自95年7 月1 日開始施行（下稱修正後刑法），修正
    前刑法第33條第5 款規定罰金刑之罰金數額下限為1 元（即
    新臺幣3 元）以上，修正後該條款規定罰金數額下限提高為
    新臺幣1 千元以上，並以百元計算之。是刑法修正後，動產
    擔保交易法第38條之法律效果對被告而言較為不利（罰金刑
    部分罰金數額下限、計算標準均提高），從而本件應依刑法
    第2 條第1 項前段，適用行為時即修正前之規定論罪科刑。
    是核被告所為，係犯（刑法修正前）動產擔保交易法第38條
    「動產擔保交易之債務人，意圖不法之利益，將標的物遷移
    ，致生損害於債權人」罪。按因身分或其他特定關係成立之
    罪，其共同實行、教唆或幫助者，雖無特定關係，仍以正犯
    或共犯論，刑法第31條第1 項前段定有明文。案外人鄭強生
    雖非本件動產擔保交易之債務人，不具動產擔保交易法第38
    條所要求之特定身分關係，惟依卷附汽車貸款申請書所示，
    鄭強生為本件買賣上開車輛、向告訴人辦理汽車貸款事宜之
    汽車經銷商業務代表，足認其知悉前開車輛已設定動產抵押
    權予告訴人，鄭強生明知前開車輛為動產擔保標的物，仍於
    被告未依約繳納貸款之情形下，將上開車輛遷移不知去向，
    其與身為動產擔保交易債務人之被告間，就上開犯行顯有犯
    意聯絡及行為分擔，依刑法第28條、第31條第1 項前段之規
    定，均為共同正犯。本件告訴人與被告係約定每期還款金額
    為44,431元，已如前述，公訴人誤認還款金額為44,558元，
    尚有未洽，併此敘明。爰審酌被告設定動產抵押後，竟意圖
    不法之利益而將動產擔保標的物遷移，致告訴人追索無著受
    有損害，且迄未賠償告訴人之損害，及其犯罪動機、目的、
    手段、告訴人所受損失等一切情狀，量處如主文所示之刑。
    末查，被告行為時之刑法第41條第1 項前段規定：「犯最重
    本刑為5 年以下有期徒刑以下之刑之罪，而受6 個月以下有
    期徒刑或拘役之宣告，因身體、教育、職業、家庭之關係或
    其他正當事由，執行顯有困難者，得以1 元以上3 元以下折
    算1 日，易科罰金。」關於易科罰金之折算標準，修正前罰
    金罰鍰提高標準條例第2 條前段（自95年7 月1 日起已刪除
    ）規定，就其原定數額提高為100 倍折算1 日，則本件被告
    行為時之易科罰金折算標準，應以銀元300 元折算1 日，經
    折算為新臺幣後，即應以新臺幣900 元折算1 日。惟刑法第
    41條第1 項前段已於95年7 月1 日修正公布施行，修正後規
    定為：「犯最重本刑為5 年以下有期徒刑以下之刑之罪，而
    受6 個月以下有期徒刑或拘役之宣告者，得以新臺幣1 千元
    、2 千元或3 千元折算1 日，易科罰金。」比較修正前後易
    科罰金之折算標準，以修正公布施行前之規定較有利於被告
    ，自應依刑法第2 條第1 項前段，適用修正前刑法第41條第
    1 項前段規定，定其折算標準，而諭知本件易科罰金之折算
    標準。
據上論斷，應依刑事訴訟法第452 條、第299 條第1 項前段，（
刑法修正前）動產擔保交易法第38條，刑法第11條前段、第2 條
第1 項前段、第28條、第31條第1 項前段，修正前刑法第41條第
1 項前段，罰金罰鍰提高標準條例第1 條前段，修正前罰金罰鍰
提高標準條例第2 條，判決如主文。
本案經檢察官陳俊秀到庭執行職務。
中    華    民    國    95    年    8     月    30    日
                刑事第五庭    審判長法  官  李嘉興
                                    法  官  陳君杰
                                    法  官  楊筑婷
以上正本證明與原本無異。
如不服本判決，應於收受送達後10日內向本院提出上訴書狀。
中    華    民    國    95    年    8     月    30    日
                                    書記官  林靜慧
附錄本案論罪科刑法條：
動產擔保交易法第38條
動產擔保交易之債務人，意圖不法之利益，將標的物遷移、出賣
、出質、移轉、抵押或為其他處分，致生損害於債權人者，處3
年以下有期徒刑、拘役或科或併科6 千元以下之罰金。


司法院資訊處製作；財團法人民間司法改革基金會備份。
